【裁判字號】    89,訴,2300
【裁判日期】    900328
【裁判案由】    返還借款
【裁判全文】
臺灣板橋地方法院民事判決  八十九年度訴字第二三○○號
    原      告  乙○○
    被      告  丙○○
    訴訟代理人  陳錦雯律師
                謝維仁律師
                陳慶尚律師
                甲○○      住台北市○○路○段三十號十樓之一
右當事人間請求返還借款事件，本院判決如左：
    主    文
被告應給付原告新臺幣伍拾玖萬元及自民國八十九年十二月十九日起至清償日止，按
年息百分之五計算之利息。
原告其餘之訴駁回。
訴訟費用由被告負擔五分之四，餘由原告負擔。
    事    實
甲、原告方面：
  一、聲明：被告應給付原告新臺幣（下同）七十三萬元及自起訴狀繕本送達翌日起
      至清償日止，按年息百分之五計算之利息。
  二、陳述：
  （一）被告向原告及妻趙曉琳以私人名義共計借款七十三萬元，由被告之夫胡昌亞
        簽發其經營之昕昌國際貿易股份有限公司（以下簡稱昕昌公司）之支票二紙
        ，作為借款之憑據，並將支票受款人書寫為原告之妻趙曉琳，詎支票屆期經
        提示，竟因存款不足而遭退票，迭經原告催討，均置若罔聞，只說明民國九
        十年四月二十日以後視清償能力再說。為此，訴請判決如訴之聲明所示。
  （二）被告第一次係於八十七年八月二十三日在訴外人嚴美茵家中，向原告借款四
        十萬元，第二次係於八十八年二月十一日在原告辦公室，向原告借款十九萬
        元，第三次則於八十八年七月十九日在原告之妻趙曉琳任職之公司，向原告
        之妻借款十四萬元，事後原告之妻有向原告提及此事；借款時雙方並未約定
        確實還款期限，被告只說其夫的公司在研發東西，很快就可以還款，而開始
        借款時被告就是開三個月期之支票，利息約定一分五，在第二次借款時被告
        支付三分利息，後來被告主動降息，原告也無意見，三個月票期屆至後，就
        與被告換票，票面金額與借款金額相同，八十九年三月開始被告改以開立支
        票之方法支付利息，最後一次換票就是發票日八十九年八月十九日面額十四
        萬元及發票日八十九年八月二十三日面額五十九萬元之兩紙支票，屆期提示
        均不獲兌現。
  三、證據：提出支票影本二紙、原告寄予被告、胡昌亞之存證信函影本一件及回執
      二件、被告寄予原告之存證信函影本一件、被告於臺北縣永和市調解委員會提
      出之說明書影本一件、被告支付利息之支票一紙為證，並聲請訊問證人嚴美茵
      。
乙、被告方面：
  一、聲明：
  （一）駁回原告之訴。
  （二）如為不利於被告之判決，願供擔保請准宣告免為假執行。
  二、陳述：
  （一）按法人依非訟事件法聲請設定登記後，一經法院依法登記於法人登記簿，即
        行成立，而取得法人資格，得為權利義務主體，此觀民法第三十條之規定自
        明（最高法院六十四年台上字第一五八八號判例參照），而股份有限公司為
        一社團法人，故已經設立登記之股份有限公司負責人與公司為兩個獨立之權
        利義務主體，公司負責人對公司債權人無連帶責任之可言。
  （二）本件原告於起訴狀主張被告向原告及其妻借款共計七十三萬元，並非屬實。
        被告並未向原告及其妻借款，事實上係昕昌公司面臨財務危機，因而向原告
        及其妻借款週轉，此由原告所持借款憑證之支票係以昕昌公司名義簽發即可
        得證，借款所得亦均用於公司事務，故原告主張被告以私人名義借款，應屬
        無理由。被告雖身為該公司之負責人，然二者分屬不同人格，不可混為一談
        ，原告持公司法人簽發之支票向自然人之被告主張清償，於法不合。
  （三）原告曾向臺北縣永和市調解委員會聲請解，在聲請調解書中原告稱被告因公
        司週轉之故向其借款。
  三、證據：提出經濟部公司執照影本一件、臺北市政府營利事業登記簿影本一件及
      聲請調解書影本一件為證，並聲請訊問證人即昕昌公司會計周旭。
    理    由
一、原告主張被告向其借款部分：
  （一）原告主張被告先後於八十七年八月二十三日、八十八年二月十一日以私人名
        義向其借款四十萬元、十九萬元，合計五十九萬元之事實，業據提出發票日
        八十九年八月二十三日面額五十九萬元之支票影本一紙、原告寄予被告、胡
        昌亞之存證信函影本一件及回執二件、被告寄予原告之存證信函影本一件、
        被告於臺北縣永和市調解委員會提出之說明書影本一件及被告支付利息之支
        票影本一紙為證，被告雖辯稱：伊並未向原告借款，事實上係昕昌公司面臨
        財務危機，而向原告借款週轉，此由原告所持借款憑證之支票係以昕昌公司
        名義簽發即可得證，借款所得亦均用於公司事務，原告主張被告以私人名義
        借款，並無理由，且原告曾向臺北縣永和市調解委員會聲請解，在聲請調解
        書中原告稱被告因公司週轉之故向其借款云云，並提出經濟部公司執照影本
        一件、臺北市政府營利事業登記簿影本一件及聲請調解書影本一件為證。惟
        查：依前揭被告自認為真正之被告寄予原告之存證信函及被告於臺北縣永和
        市調解委員會提出之說明書所載，被告已明確表明：「本人於八十七年二月
        十三日向閣下借款為公司週轉用，經閣下指示開支票（公司票）作為質押三
        個月期利息每月支付，八十八年二月十一日及八十八年七月十九日再向閣下
        及夫人所借之款為付公司之支票款用，其間本人均依照口頭約定每月付利息
        ，每三個月將原開列之支票換一張展延三個月．．．」、「本人丙○○（按
        即被告）因公司週轉之需於八十七年二月二十三日向乙○○先生（按即原告
        ）借款肆拾萬元言明月息一分五，並開立公司支票為質押三個月期每月付息
        ，．．．，為延續公司生命以達公司能轉讓之目的，始於八十八年二月十一
        日向孟先生借第二次款十九萬元應急，言明利息三分。．．．」等語，且證
        人嚴美茵亦到庭證稱：約二、三年前，被告曾在伊住處向原告借款四十萬元
        ，當時被告只說他缺錢看原告是否可以週轉，並沒有說公司要錢才要借款，
        伊有目睹原告拿四十萬元現金給被告，後來被告再向原告借十九萬元之事，
        伊亦知情，是原告事後向伊講的等語，即被告於本院訊問「有無明確向原告
        說明是公司要借款的﹖」時，亦答稱：「我是說公司有一筆錢要支付票款，
        問原告是不是可以借我錢，我們沒有經歷過不會很明確的說要以公司的名義
        借款」等語（見本院九十年三月十四日言詞辯論筆錄），再者，原告與昕昌
        公司間並無營業往來一節，為兩造所不爭執，衡情原告豈有借款予與其毫關
        係昕昌公司，而非借款予其相識且出言借款之被告本人之理﹖由是顯見本件
        被告係因其與夫胡昌亞所經營之昕昌公司需款週轉之故，而先後兩次以私人
        名義向原告借款，並交付昕昌公司為發票人之支票予原告作為借款之憑證，
        至為灼然。被告所辯各節並非事實，要難採信。至被告聲請訊問之證人即昕
        昌公司會計周旭雖到庭證稱：伊是於八十八年七月中旬進入昕昌公司擔任
        會計，原告之妻每三個月就會來公司換票，我們就會開公司票給她，同時也
        支付利息，剛開始利息是六千元，至八十九年七月利息是一萬零九百五十元
        云云，惟周旭復證稱：原告他們為何會來換票的原因伊不清楚，是老闆娘
        也就是被告交代伊做的，伊只知換票及支付利息是老闆娘向他們借款，借款
        是用在公司，至於是老闆娘本人借款或以公司名義借款，伊就不清楚了等語
        ，可見周秀旭之證詞並不足採為被告係以昕昌公司名義向原告借款之有利證
        據。是原告主張被告係以私人名義向其借款五十九萬之事實，應堪信為真實
        。
  （二）次按民法第四百七十八條規定：消費借貸未定返還期限者，借用人得隨時返
        還，貸與人亦得定一個月以上之相當期限催告返還。所謂貸與人得定一個月
        以上之相當期限催告返還，非謂貸與人之催告必須定有期限，祇須貸與人有
        催告之事實，而催告後已逾一個月以上相當期限者，即認借用人有返還借用
        物之義務，最高法院七十三年度台抗字第四一三著有判例。本件兩造之借貸
        並未定有返還期限，為原告所供明，而原告於被告交付資為借款憑證之八十
        九年八月二十三日期面額五十九萬元之支票屆期不獲兌現後，曾以存證信函
        催告被告於七日內清償，被告係於八十九年十月十六日收受，亦有該存證信
        函及回執各一件在卷可稽，可知本件原告之催告迄今已逾一個月以上之期限
        ，被告自有返還上開借款之義務。從而，被告基於消費借貸之法律關係請求
        被告給付五十九萬元及自起訴狀送達翌日即八十九年十二月十九日起至清償
        日止，按年息百分之五計算之利息部分，核無不合，應予准許。
二、原告主張被告向其妻趙曉琳借款部分：
    按債務債權之主體，應以締結契約之當事人為準，故凡以自己名義與人結約為債
    務之負擔者，始對於其債權人負有契約上當事人應有之責任（最高法院十八年度
    上字第一六○九號判例意旨參照）。本件原告主張被告於八十八年七月十九日以
    私人名義向其妻趙曉琳借款十四萬元部分，固據提出發票日八十九年八月十九日
    面額十四萬元之支票影本一紙及前揭存證信函、被告提出之說明書影本等件為證
    ，然此部分借款之貸與人既為原告之妻，則與被告成立消費借貸契約者，乃原告
    之妻，非原告本人，原告並無以自己名義請求被告返還借款之權利。是原告此部
    分金額及利息之請求，於法無據，應予駁回。
三、本件原告並未聲請宣告假執行（原於起訴狀訴之聲明第三項請求本院依職權宣告
    假執行，嗣於九十年一月二日言詞辯論期日當庭撤回此部分之聲請），故被告聲
    明請求「如為不利於被告之判決，願供擔保請准宣告免為假執行」一節，即無必
    要，附予敘明。
四、結論：本件原告之訴為一部有理由，一部無理由，民事訴訟法第七十九條但書判
    決如主文。
中      華      民      國    九十      年      三      月    二十八    日
                                    臺灣板橋地方法院民事第四庭
~B法      官  高文淵
右為正本係照原本作成
如對本判決上訴，須於判決送達後廿日內向本院提出上訴狀
中      華      民      國    九十      年      三      月    二十八    日
~B法院書記官  游惠美


司法院資訊處製作；財團法人民間司法改革基金會備份。
